臺灣臺北地方法院民事判決　　　　　　　　　　　　八十八年度訴字第二二八０號
　　原　　　告
　　即反訴被告　卯○○
　　　　　　　　己○○○
　　右二人共同
　　訴訟代理人　張政雄律師
　　被　　　告　中寶建設有限公司
　　法定代理人　寅○○
　　被　　　告
　　即反訴原告　玉山商業銀行股份有限公司
　　法定代理人　子○○
　　訴訟代理人　朱玫錚
　　訴訟代理人　吳家銘
　　被　　　告　廣祥工程股份有限公司
　　法定代理人　甲○○
　　被　　　告　壬○○
　　　　　　　　辛○○
　　　　　　　　戊○○
　　　　　　　　丑○○○
　　　　　　　　庚○○
　　兼　右二人
　　共　　　同
　　訴訟代理人　丙○○
　　被　　　告　丁○○
　　訴訟代理人　癸○○
　　被　　　告　辰○○
　　訴訟代理人　乙○○
右當事人間第三人異議之訴事件，本院於九十三年六月十日辯論終結，判決如左：
    主  文
確認原告卯○○、己○○○就附表編號一、二所示建物所有權全部及其共同使用部分
之應有部分權利範圍存在。
確認原告卯○○就附表編號三、四所示建物所有權全部及其共同使用部分之應有部分
權利範圍存在。
台灣台北地方法院八五年民執全丑字第一一○六號假扣押執行案件暨八七年民執地字
第三七一三號強制執行事件，就前揭第一、二項所示之不動產所為之強制執行程序應
予撤銷。
訴訟費用由被告負擔。
反訴原告之反訴駁回。
反訴訴訟費用由反訴原告負擔。
    事實及理由
甲、程序方面：
本件被告中寶建設有限公司（下稱中寶公司）、廣祥工程股份有限公司（下稱廣祥公
司）、辛○○、丑○○○、丙○○、庚○○、丁○○於最後言詞辯論期日經合法送達
，無故不到庭，爰依原告之聲請，為一造辯論判決。
乙、得心證之理由：
壹、本訴方面：
一、原告起訴主張原告之被繼承人鄭金匙前於民國八十二年二月廿日提供所有坐落台
    北市○○區○○段二小段二○八地號土地應有部分二分之一（下稱系爭不動產）
    與被告中寶建設有限公司合作興建地下三層地上十一層之大樓乙棟（下稱系爭房
    屋），依據該合建契約（下稱系爭合建契約）之約定內容，就系爭房屋建商原應
    以地主為起造人名義申領建照，惟因多位地主所分配之房屋位置一時難以達成協
    議，中寶建設公司為爭取時間權宜先以其名義提出，領有八二年建字第一六五號
    建造執照，再於八十三年三月十七日確定分配予鄭金匙之房屋六樓Ａ戶、九樓Ｂ
    戶、十樓Ａ、Ｂ戶共四戶，向工務局申請變更起造人名義為地主鄭金匙及其指定
    人卯○○，當時工程進度為百分之○．五，尚處於地下室開挖施工階段，雙方既
    以契約訂明各就分得房屋以自己名義為起造人領取建照，地主并於施工期間有到
    場監督工程施作之權利，如發現不按圖施工，隨時通知更正。是系爭合建契約就
    地主與建商就地主分得之房屋而言，即屬定作人與承攬人關係，原鄭金匙及卯○
    ○分配之房屋部分，既係原始起造人，如該等建物建成，卯○○與鄭金匙即係原
    始所有權人，嗣鄭金匙過世，如附表編號一、二所示之應分配部分，由原告卯○
    ○以及己○○○繼承取得所有權。距料被告玉山商業銀行股份有限公司（下稱玉
    山銀行）竟持八二建字第一六五號最原始之建築執照，主張系爭房屋全為中寶公
    司所有，並由台灣台北地方法院八五年民執全丑字第一一○六號假扣押執行案件
    暨八七年民執地字第三七一三號強制執行案件，將系爭房屋中如附表編號一至四
    所示之原告擁有所有權部分予以查封，妨害原告之權利，爰依強制執行法第十五
    條提起第三人異議之訴，並另追加就該案聲請參與分配之各被告，聲明如下：(一)
    確認原告卯○○、己○○○就附表編號一、二所示建物所有權全部及其共同使用
    部分之權利範圍存在。(二)確認原告卯○○就附表編號三、四所示建物所有權全部
    及其共同使用部分之權利範圍存在。(三)請求撤銷台北地方法院八五年民執全丑字
    第一一○六號假扣押執行案件暨八七年民執地字第三七一三號強制執行事件，就
    右開一、二項不動產所為之強制執行程序。
二、被告等則以：原告之被繼承人鄭金匙與被告間之合建契約，其性質應屬互易，在
    中寶公司尚未移轉系爭房屋之所有權登記予原告時，原告之被繼承人對系爭房屋
    所擁有之權利僅係債權，渠等並未取得系爭房屋之所有權，故而原告並無足以排
    除強制執行之權利，原告之請求並不合法。爰聲明：請求駁回原告之訴。被告中
    寶公司、廣祥公司經合法送達未於言詞辯論期日到場，復未為任何聲明陳述。
三、查原告主張原告之被繼承人鄭金匙前於民國八十二年二月二十日提供系爭不動產
    與被告中寶公司合作興建系爭房屋，以及系爭房屋編號一至四部分原告應分得之
    部分由本院以八五年民執全丑字第一一○六號假扣押執行案件暨八七年民執地字
    第三七一三號強制執行案件予以查封之事實，業據提出合建契約書、協議書影本
    各一份為證，並經本院調取本院以八五年民執全丑字第一一○六號假扣押執行案
    件暨八七年民執地字第三七一三號強制執行案件相關卷宗核閱屬實，復為兩造所
    不爭執，自堪信為真實。
四、原告另主張依據系爭契約之內容及性質，於八十三年三月十七日確定分配予鄭金
    匙之房屋六樓Ａ戶、九樓Ｂ戶、十樓Ａ、Ｂ戶共四戶（即系爭房屋附表編號一至
    四部分），向工務局申請變更起造人名義為地主鄭金匙及其指定人卯○○，當時
    工程進度為百分之○．五，尚處於地下室開挖階段，原告卯○○以及其被繼承人
    鄭金匙於斯時即已取得所有權，此為被告等所爭執，稱依據系爭合建契約之性質
    應屬地主之土地與建商之房屋互易，在建商尚未將原告等應分得之部分移轉所有
    權予原告時，原告自無法取得所有權，原告僅係一般之債權人，自無得以排除強
    制執行之權利等語，是兩造間之爭點厥為系爭合建契約之性質為何？原告是否已
    取得如附表編號一至四所示不動產之所有權？
五、按我國民法或其他特別法對於土地所有人與建商之「合建」關係，並未定有典型
    契約予以規範，而係依當事人契約約定之內容，適用或準用相關典型契約之規定
    ，如買賣、承攬、互易或其他契約，或逕依當事人之約定，以定其權利義務之歸
    屬。是系爭合建契約之內容與性質，應視兩造間之真意以及給付義務之內容加以
    綜合判斷，如契約當事人於訂約時言明，須俟房屋建竣後，始將應分歸地主之房
    屋與分歸建築商之基地，互易所有權者，固屬互易契約。惟如契約內言明，建築
    商向地主承攬完成一定之工作，而將地主應給與之報酬，充作買受分歸建築商之
    房屋部分基地之價款，則係屬買賣與承攬之混合契約，至若契約訂明各就分得房
    屋以自己名義領取建造執照，就地主分得部分而言，認該房屋之原始所有人為地
    主，地主與建築商就此部分之關係為承攬契約。本件依據系爭合建契約第二、三
    、第十條第七項之相關規定「（一）地面以上樓層採立體分配，由甲方（即地主
    ）提供基地實測面積，依築容積率之允建面積甲方分得百分之伍拾伍其餘歸乙方
    （即建商）所有。（二）地下室樓層，甲方分得地下一至三層，扣除一切公共設
    施依甲方提供基地面積佔總面積比率再分百分之伍拾，其餘歸乙方所有。」（三
    ）甲方應刻起造人木質便章乙枚，交予乙方辦理申請執照等無損甲乙雙方權益之
    有關事項之用。（四）有關本工程營建所需資金均由乙方負責，至於「起造人名
    義」應由甲乙雙方就各自分得部份各自指定。」、「簽妥本約後工程期間，甲方
    有監工權，並得指派專人監工：：：」，依此合建契約約定之內容可知，系爭合
    建契約，係由地主鄭金匙提供土地，中寶公司出資建築房屋，雙方復約定按一定
    之比例分配房屋，同時鄭金匙及中寶公司各就自己分得之房屋以自己或指定人之
    名義為起造人申領建造執照，鄭金匙以提供之土地比例持分作為興建房屋之報酬
    ，且地主鄭金匙於施工期間亦得派人監督工程施作。故就鄭金匙分得房屋之部份
    ，中寶公司係以承攬人之地位為鄭金匙及其指定之起造人建造房屋，鄭金匙及其
    指定之人（於本案中即原告卯○○）自始取得其所有權，鄭金匙應給付中寶公司
    之承攬報酬，則充作中寶公司買受分歸其取得房屋基地之價款，是原告之被繼承
    人鄭金匙與中寶公司所訂之合建契約屬「買賣與承攬之混合契約」，殊甚明確。
    則以鄭金匙或其指定人為起造人之房屋，即為鄭金匙或其指定之起造人原始取得
    所有權（最高法院九十一年度台上字第八五五號判決參照）。
六、兩造所訂立之合建契約，其性質屬承攬與買賣之混合契約，即由被上訴人承攬完
    成一定工作而以上訴人應給予之報酬充作建築商買受由其分得部分基地之價款，
    並由地主及建商各就其分得之房屋以自己名義取得建築執照，已如前述，則就地
    主部分而言，依建築法第七十條第一項前段規定，建築工程完成後，應由起造人
    會同承造人及監造人聲請使用執照。又依土地登記規則第七十條第一項規定，申
    請建物第一次所有權登記應提出使用執照，故如無特別情事，建造執照上所載之
    起造人恒為該建物所有權第一次登記之申請人亦即原始建築人。是地主如以自己
    名義領取建築執照而由建築商建築，自為該建物所有權第一次登記之申請人即原
    始建築人，應認該房屋之原始所有人為地主。（最高法院八十六年台上字第一○
    一九號判決參照）被告雖稱系爭房屋之建築執照原始起造人係中寶公司，故而雖
    中途變更起造人為原告等，然而其中變更後之起造人有部分已非地主，自不得以
    建造執照上之起造人認定原告即為取得系爭房屋如附表編號一至四號不動產之所
    有權云云，然而依系爭合建契約第三條第四款，中寶公司以及地主鄭金匙本即得
    就其各自分得部分指定起造人名義，是嗣後於建造初期變更部分起造人名義中，
    有部分並非地主之事實，並不足以證明系爭合建契約之性質應屬互易契約，再如
    前揭說明，被告等既無法證明有任何異於土地登記規則所定之特別情事，其否認
    原告之被繼承人鄭金匙及其指定登記人卯○○於變更起造人名義登記時即取得所
    有權之事實，亦不可採。是原告主張原告被繼承人鄭金匙及原告卯○○為系爭建
    物附表編號一至四之不動產所有權人，應可認定。
七、按第三人就執行標的物有足以排除強制執行之權者，得於強制執行程序終結前，
    向執行法院對債權人提起異議之訴。如債務人亦否認其權利時，並得以債務人為
    被告，強制執行法第十五條定有明文。又繼承人自繼承開始時，除本法另有規定
    外，承受被繼承人財產上之一切權利、義務。此亦為民法第一千一百四十八條所
    明定，原告被繼承人鄭金匙為附表編號一、二之不動產原始所有人，原告卯○○
    為附表編號三、四之不動產原始所有人，又鄭金匙業已過逝，附表編號一、二之
    不動產所有權由原告卯○○、己○○○繼承，其等自有排除他人就該建物之強制
    執行之權利。
八、從而，原告基於所有權之法律關係，請求確認如主文所示，並排除強制執行程序
    ，為有理由，應予准許。
貳、反訴方面：
一、反訴原告玉山商業銀行股份有限公司（下稱玉山銀行）提起反訴略以：本案系爭
    之建物業於八十五年五月三日建竣完工，反訴被告業獲分配房屋門牌號碼各為臺
    北市○○街一三五號六樓、同號九樓之一、同號十樓、十樓之一及地下二、三樓
    共同使用部分持分之建物，並於八十五年九月十六日由鄭金匙、卯○○以起造人
    名義向建管單位申請核准使用執造在案，案列八五年使字第三八一號，並有使用
    執照及稅捐機關依法核課房屋稅之繳款書可稽。由此可知，前開建物業已交屋，
    並經反訴被告受領完畢，不論依合建契約書第六條第二款，或依民法第五百零五
    條有關報酬給付之規定，反訴被告等均應負有交付中寶公司應獲分配之土地應有
    部分，並辦理所有權移轉登記與中寶公司之義務，其理至明，詎反訴被告迄未將
    土地交付並辦理所有權移轉過戶登記與中寶公司。又反訴原告係中寶公司之債權
    人，中寶公司迄今未對反訴被告請求，顯係迨於行使權利，爰依合建契約以及代
    位權之法律關係，聲明(一)反訴被告等應將座落台北市○○區○○段二小段地號二
    ○八號，面積四六九平方公尺，持分一萬分之三千六百三十二，地目：建，辦理
    繼承登記，並協同反訴原告辦理所有權移轉登記予中寶建設有限公司。(二)反訴原
    告得代位中寶建設有限公司代辦反訴被告等之繼承登記。
二、反訴被告則以訴外人中寶公司違反系爭合建契約之約定，已構成給付遲延以及不
    完全之給付，且因財務困難，系爭工地已停工近十年，將處於半成品狀態之合建
    房屋棄置不管，冀其完工交屋已是遙不可期，反訴被告就此產生之違約，受有極
    大之損害，反訴被告自得行使同時履行抗辯權或是不安抗辯權，拒絕給付等語置
    辯。並聲明：請求駁回反訴。
三、按「當事人之一方，應向他方先為給付者，如他方之財產，於訂約後顯形減少，
    有難為對待給付之虞時，如他方未為對待給付或提出擔保前，得拒絕自己之給付
    。」民法第二六五條定有明文。本件依據系爭合建契約第六條第二項之約定，地
    主最遲在本工程結構體完成前就建商分得土地持分辦理移轉登記予建商，是地主
    顯有先為完全給付之義務，應可認定。然而依據系爭合建契約第四條及第十條第
    八項規定「乙方俟建照核發於開工後九百個日曆天內完工」、「乙方於領取使用
    執照、完成水電接通後，以書面通知甲方點交房屋。」但查中寶公司於八十二年
    三月十六日取得建照，依約應於八十四年九月間完工，卻未於期限內完工取得使
    用執照，且因積欠反訴原告債務，而於八十五年四月十五日遭反訴原告及他債權
    人假扣押查封系爭建物全棟，迄今未出面解決，顯難履行原合建條款，且其財產
    於訂約後顯形減少。又系爭建物雖於八十五年五月三日申報完工（建構體完成）
    ，并於八十五年九月十六日由承辦人持形式完工之竣工圖申領使用執照，惟實際
    上當時僅部分建物有隔間，其餘電梯已被拆卸、樓梯間、水電、內部粉刷牆壁、
    門窗等相關設備均付厥如，僅具粗體建築體模式，且已完成部分之建物更存有嚴
    重瑕疵未修補，此亦經本院八十九年七月十八日履勘筆錄記載「目前整棟大樓是
    斷水斷電，完成結構體，鋪設外牆磁磚之狀態，有裝設電梯但不能使用」即明。
    是中寶公司遲延交付承攬之房屋仍在繼續中，迄今已近十年，顯已構成債務不履
    行責任，且目前負債累累，積欠銀行、民間貸款數億元，根本已無資力繼續施工
    ，在中寶未依債務本旨履行其給付義務或提供擔保前之前，反訴被告自得主張不
    安抗辯權，拒絕移轉本件其應移轉之不動產所有權。反訴原告行使代位權自亦應
    受該等拘束，而不得請求。從而反訴原告之反訴並無理由，應予駁回。
參、本件之事實及法律關係已臻明確，兩造之其餘主張陳述及攻擊防禦方法，對判決
    之結果無影響，爰不一一加以論述，附此敘明。
結論：本件原告之訴為有理由，反訴原告之反訴為無理由，依民事訴訟法第三百八十
五條第一項前段、第七十八條、第八十五條第一項前段，判決如主文。
中　　　華　　　民　　　國　　九十三　　年　　　六　　　月　　 三十 　　日
                                 民事第二庭  法  官    朱漢寶
右為正本係照原本作成。
如對本判決上訴，須於判決送達後廿日內向本院提出上訴狀。
中　　　華　　　民　　　國　　九十三　　年　　　六　　　月　　 三十 　　日
                                         法院書記官    劉碧輝
